【裁判字號】    94,訴,3143
【裁判日期】    950420
【裁判案由】    低收入戶
【裁判全文】
臺北高等行政法院判決
                                     94年度訴字第3143號
                              .
原      告  甲○○
訴訟代理人  乙○○
被      告  臺北市政府社會局
代  表  人  薛承泰(局長)
訴訟代理人  丁○○
            戊○○
            丙○○
上列當事人間因低收入戶事件，原告不服被告中華民國92年10月
17日北市社二字第09240798000號函及94年5月30日北市社二字第
09435465400號函，提起訴願，於臺北市政府訴願審議委員會以
94年10月6日北市訴（庚）字第09430516320號書函延長審議期間
（嗣訴願決定機關臺北市政府於94年10月27日以府訴字第
09415299200號為訴願決定）前之94年10月4日向本院提起行政訴
訟。本院判決如下：
    主  文
原告之訴駁回。
訴訟費用由原告負擔。
    事  實
一、事實概要：原告申請為臺北市低收入戶，經臺北市中正區公
    所（以下簡稱中正區公所）初審後送被告複核，經被告審查
    結果，認原告全戶家庭總收入分配全家人口平均每人每月收
    入超過臺北巿91年最低生活費標準新台幣（下同）13,288元
    ，乃於91年12月6日以北市社二字第09139838000號函通知原
    告否准其所請。原告不服，提起訴願，經臺北市政府於92年
    4月25日以府訴字第09129227800號訴願決定撤銷原處分，著
    由原處分機關於收受決定書之次日起60日內另為處分。嗣被
    告以92年6月27日北市社二字第09233745700號函按92年度標
    準重為處分，准自91年10月起核列原告1人為臺北市低收入
    戶第4類，惟其全戶（含直系血親）平均每人存款及投資金
    額超過規定，不予生活扶助。原告不服，於92年7月7日提起
    訴願，經臺北市政府於93年2月4日以府訴字第09216734500
    號訴願決定予以駁回。原告猶不服，向本院提起行政訴訟，
    經本院於94年5月19日以93年度訴字第1088號判決駁回原告
    之訴。其間原告於92年10月3日出具申請書主旨略以申請報
    繳甲○○低收入戶卡，請註銷作廢等語，並檢附原發低收入
    戶卡向中正區公所申請報繳驗收作廢。被告遂於92年10月17
    日以北市社二字第09240798000號函（以下簡稱被告92年10
    月17日函）准自92年10月3日起註銷其低收入戶資格。原告
    不服，於93年10月18日向臺北市政府政風處檢舉被告92年10
    月17日函辦理過程不合程序等情，該處於93年11月19日以北
    市政二字第09331852100號函復，原告仍不服，於94年5月7
    日向被告陳情撤銷被告92年10月17日函，經被告於94年5月
    30日以北市社二字第09435465400號函（以下簡稱被告94年5
    月30日函）復原告略以「．．．說明：．．．二、有關臺端
    不服本局92年6月27日北市社二字第09233745700號函及本府
    93年2月4日府訴字第09216734500號訴願決定書而提起行政
    訴訟乙案，本局業以93年5月10日北市社二字第09334063900
    號函（諒達）依法答辯在案，本局將俟高等行政法院判決後
    依規定辦理。三、另有關臺端不服92年10月17日北市社二字
    第09240798000號函行政處分，請依訴願法第14條及第58條
    規定，繕具訴願書向本局遞送，．．．。」等語。原告對於
    被告92年10月17日函及94年5月30日函不服，提起訴願，於
    臺北市政府訴願審議委員會於94年10月6日以北市訴（庚）
    字第09430516320號書函延長審議期間（訴願決定機關臺北
    市政府於94年10月27日以府訴字第09415299200號訴願決定
    書分別為駁回及不受理之決定）前之94年10月4日向本院提
    起撤銷被告92年10月17日函之行政訴訟（原告嗣於95年3月
    15日本院行準備程序時請求一併撤銷臺北市政府94年10月27
    日府訴字第09415299200號訴願決定）。
二、兩造聲明：
  (一)原告聲明：
    1.訴願決定、原處分均撤銷。
    2.訴訟費用由被告負擔。
  (二)被告聲明：
    1.駁回原告之訴。
    2.訴訟費用由原告負擔。
三、兩造爭點：被告以92年10月17日函註銷原告之低收入戶資格
              ，所為處分有無違誤？
  (一)原告主張之理由：
    1.本件原告不服被告92年10月17日函，於94年6月6日提起訴
      願，訴願機關臺北市政府逾3個月未為決定，亦未延長訴
      願決定期間，經原告依行政訴訟法第4條第1項後段規定，
      於訴願決定作成前即94年10月4日提起行政訴訟，訴願機
      關始作成決定，於94年10月31日送達於原告，從而本件訴
      願決定迄原告起訴後始製作送達於法不合，應予撤銷。
    2.查原告92年10月3日申請書所載主旨為「申請『報繳』甲
      ○○低收入戶『卡』，請註銷作廢。」，並非「申請『放
      棄』甲○○低收入戶『資格』，請『驗收』作廢」等字樣
      ，比對被告92年10月17日函及上開申請書即明，被告擅自
      更替上開文字，藉此否定原告報繳低收入戶卡係為避免有
      人利用人頭詐領生活扶助費之真意，以涉嫌偽（變）造之
      申請書為處分之基礎，原處分顯有違誤。
    3.次查原告申請為低收入戶迄今業已屆滿3年，被告對於原
      告之申請均依公文程式條例第2條第4款規定以「函」答復
      ，惟被告92年10月17日函正副本卻以電子發文，未依法送
      達於原告，亦未依規定加蓋職名章，並摺訂禁閱隱匿於卷
      宗內，原告迄93年10月14日閱卷時發見，經付費影印始取
      得影本。而處分書與人民權益息息相關，應以掛號送達，
      並有送達證書為憑，雖被告辯稱業將該函交郵政機關送達
      ，然未依行政程序法第76條規定將送達證書附卷為憑，是
      原處分未經合法送達至明。
    4.又被告於95年3月15日本件準備程序進行時當庭檢呈原告
      繳回之低收入戶卡原本2張（核准文號：92年6月27日北市
      社二字第09233745700號、92年7月14日北市社二字第
      09237504601號），與原告原報繳之低收入戶卡有別，顯
      有偽造文書之嫌。經查原告於92年10月3日申請報繳之原
      低收入戶卡紙質厚硬，外無塑膠封套，雖被告於95年3月
      15日在庭外交予原告繳回之低收入戶卡影本2張時陳稱係
      借用中正區公所之函稿附訂原告繳回之2張低收入戶卡，
      惟經原告核對發現函稿附件記載「宛君申請書及低收入戶
      卡影本各1份」等字樣，然紙質薄軟，外有塑膠封套，與
      原卡顯不相同，且依被告於94年5月5日鈞院93年度訴字第
      1088號低收入戶事件言詞辯論庭時之陳述「（問：原告有
      無對於92年10月17日註銷原告的低收入戶資格提起救濟？
      有無系爭註銷之處分的送達證書？）被告訴代：一、原告
      訴稱沒有收到，其訴稱系爭低收入戶卡只是剪掉，但並非
      是要撤銷的意思。二、系爭註銷並非是以雙掛號的方式寄
      送的，故無回證。」，可知繳回之原卡已被剪掉，何以被
      告仍得提出原卡2張？原告隨即於95年3月23日向中正區公
      所社會課查證，經承辦人提示該所函稿附訂之原告繳回低
      收入戶卡原本2張，竟發現與被告95年3月15日庭呈之低收
      入戶卡2張完全一樣，是被告供稱「係借用中正區公所之
      函稿附訂原告繳回之2張低收入戶卡」等語顯與事實不合
      。綜上陳述，被告欲使原告無法獲得每月13,313元之低收
      入戶生活扶助，而有偽造文書、隱匿處分書之重大嫌疑，
      侵害原告權益甚鉅，被告92年10月17日函應予撤銷。
  (二)被告答辯之理由：
    1.按「本法所稱低收入戶，係指家庭總收入平均分配全家人
      口，每人每月在最低生活費標準以下者。前項所稱最低生
      活費標準，由中央、直轄市主管機關參照中央主計機關所
      公布當地區最近一年平均每人消費支出百分之六十定之；
      直轄市主管機關並應報中央主管機關備查。」、「直轄市
      及縣（市）主管機關每年應定期辦理低收入戶調查。」，
      分別為社會救助法第4條、社會救助法施行細則第13條所
      規定。次按「本市低收入戶申請程序如下：（一）本市市
      民符合申請資格者，得由戶長或其法定代理人填具低收入
      戶申請查定表，檢同全戶戶及資料、申請者郵局或台北富
      邦銀行股份有限公司存摺封面影本及有關證明文件，向戶
      籍所在地區公所提出申請。無法自行申請者，得由鄰長、
      里幹事或由社會工作人員代為申請。（二）區公所初核後
      ，符合規定者函送社會局複核；其不符合規定者由區公所
      逕復申請人。」，復為臺北市低收入戶調查及生活扶助作
      業規定臺北市低收入戶調查及生活扶助作業規定第8點所
      明定。又「主旨：公告本府主管業務委任事項，並自90年
      09月01日起生效。．．．公告事項．．．四、本府將下列
      業務委任本府社會局，以該局名義執行之．．．（三）社
      會救助法中有關本府權限事項。．．．」，經臺北市政府
      於90年8月23日以府祕二字第9010798100號公告在案。再
      按「人民因中央或地方機關之違法行政處分認損害其權利
      或法律上之利益，經依訴願法提起訴願而不服其決定，或
      提起訴願逾3個月不為決定，或延長訴願決定逾2個月不為
      決定者，得向高等行政法院提起撤銷訴訟。」，行政訴訟
      法第4條第1項定有明文。
    2.查被告94年5月30日函並非行政處分，主要係告知原告若
      不服被告92年10月17日函應依法提起訴願，屬行政通知，
      被告對之提起訴願及行政訴訟，於法不合。
    3.次查原告於92年10月3日以申請書載明略以「．．．說明
      ：．．．申請報繳原發戶卡，請驗收作廢，註銷甲○○列
      冊掛名之低收入戶，較為務實。．．．」等語，向中正區
      公所報繳其低收入戶卡，該所遂於92年10月7日以北市正
      社字第09232125200號函請被告核示，被告為尊重原告之
      意願，乃以92年10月17日函准予自92年10月3日起註銷原
      告之低收入戶資格。茲原告主張被告92年10月17日函未以
      掛號送達，該行政處分應予撤銷等語，惟查該函係依卷附
      原告之訴願書或申請書所附低收入戶卡所列之戶籍地址交
      郵政機關送達，復經原告訴訟代理人表示於93年10月14日
      知悉其內容，而原告92年10月3日申請放棄低收入戶資格
      之申請書於到達主管機關時業已發生效力。又原告訴稱該
      申請書疑似遭變造云云，然並未舉證以實其說，所稱顯係
      臆測之詞，亦非可採。至原告主張被告92年10月17日函無
      局長署名簽章一節，依公文程式條例第3條第5項「機關公
      文以電報、電報交換、電傳文件或其他電子文件行之者，
      得不蓋用印信或簽署」、臺北市政府公文電子交換作業要
      點8點「（一）公文以電子交換行之者，不蓋用印信或簽
      署。（二）電子交換所需章戳，得自行刊刻，或僅在刻（
      書）校對、電傳或電子收文等字樣下蓋職名章亦可。．．
      ．」等規定，該函係以電子交換方式傳遞至被告及中正區
      公所，並以郵寄方式送達原告，並無不合。另原告未俟訴
      願機關作成訴願決定，逕向鈞院提起本件訴訟，與訴願前
      置主義未合，揆之行政訴訟法第4條第1項規定，其程序難
      謂合法，併予敘明。綜上所述，原告之訴為無理由，應予
      駁回。
    理  由
一、本件原告申請為臺北市低收入戶，經中正區公所初審後送被
    告複核審查結果，認原告全戶家庭總收入分配全家人口平均
    每人每月收入超過臺北巿91年最低生活費標準13,288元，乃
    予以否准。原告不服，提起訴願，經臺北市政府訴願決定書
    撤銷原處分，著由原處分機關於收受決定書之次日起60日內
    另為處分。嗣被告以92年6月27日北市社二字第09233745700
    號函按92年度標準重為處分，准自91年10月起核列原告1人
    為臺北市低收入戶第4類，惟其全戶（含直系血親）平均每
    人存款及投資金額超過規定，不予生活扶助。原告不服，提
    起訴願，經訴願機關臺北市政府予以駁回，原告猶不服，向
    本院提起行政訴訟，經本院以93年度訴字第1088號判決駁回
    原告之訴。其間原告於92年10月3日出具申請書主旨略以申
    請報繳甲○○低收入戶卡，請註銷作廢等語，並檢附原發低
    收入戶卡向中正區公所申請報繳驗收作廢。被告遂以92年10
    月17日函准自92年10月3日起註銷其低收入戶資格。原告不
    服，於93年10月18日向臺北市政府政風處檢舉被告92年10月
    17日函辦理過程不合程序等情，該處於93年11月19日以北市
    政二字第09331852100號函復，原告仍不服，於94年5月7日
    向被告陳情撤銷被告92年10月17日函，經被告以94年5月30
    日函復，原告猶對被告92年10月17日函及94年5月30日函表
    示不服，提起訴願，於臺北市政府訴願審議委員會於94年10
    月6日以北市訴（庚）字第09430516320號書函延長審議期間
    （嗣訴願決定機關臺北市政府於94年10月27日以府訴字第
    09415299200號訴願決定書分別予以駁回及不受理之決定）
    前之94年10月4日向本院起訴請求撤銷被告92年10月17日函
    （嗣於95年3月15日本院行準備程序時請求一併撤銷訴願決
    定），有原告92年10月3日申請書及被告92年10月17日函、
    94年5月30日函等影本附於原處分卷可稽。茲分就被告94年5
    月30日函及92年10月17日函分述如下：
  (一)被告94年5月30日函部分：
  1.按人民因中央或地方機關之違法行政處分，認為損害其權利
    或法律上之利益，經依訴願法提起訴願而不服其決定，或提
    起訴願逾3個月不為決定，或延長訴願決定期間逾2個月不為
    決定者，得向高等行政法院提起撤銷訴訟。又按人民因中央
    或地方機關之違法行政處分，認為損害其權利或法律上之利
    益，經依訴願法提起訴願而不服其決定者，得向高等行政法
    院提起撤銷訴訟，行政訴訟法第4條第1項固定有明文，惟仍
    以有原處分或決定存在為前提。而此所謂行政處分，依訴願
    法第3條第1項規定係指中央或地方機關就公法上具體事件所
    為之決定或其他公權力措施而對外直接發生法律效果之單方
    行政行為而言。再所謂行政處分者，係指行政主體，基於職
    權，就具體事件，所為發生公法上法律效果之單方行政行為
    而言，至行政機關所為單純事實之敘述（或事實通知）或理
    由之說明，既不因該項敘述或說明而生何法律上之效果者，
    自非行政處分，人民即不得對之提起訴願及行政訴訟，行政
    法院（現改制為最高行政法院）44年判字第18號、62年裁字
    第41號亦著有判例。
  2.本件原告不服被告94年5月30日函而提起訴願，惟查被告94
    年5 月30日函內容略以「主旨：有關臺端請求撤銷92年10月
    17日北市社二字第09240798000號函乙案，復如說明，請查
    照。說明：．．．．．二、有關臺端不服本局92年6月27日
    北市社二字第09233745700號函及本府93年2月4日府訴字第
    09216734500號訴願決定書而提起行政訴訟乙案，本局業以
    93年5月10日北市社二字第09334063900號函（諒達）依法答
    辯在案，本局將俟高等行政法院判決後依規定辦理。三、另
    有關臺端不服92年10月17日北市社二字第09240798000號函
    行政處分，請依訴願法第14條及第58條規定，繕具訴願書向
    本局遞送，．．．。」等語，究其內容係就原告94年5月7日
    向臺北市政府馬市長陳情函，分別依不服被告92年6月27日
    函及92年10月17日函為說明，乃單純之敘述，為意思通知，
    非屬以發生、變更或消滅公法上法律效果為目的之行政處分
    ，尚不對外發生准駁之法律上效果，原告本不得對之提起訴
    願，其逕提起訴願，徵諸首揭法條規定及判例意旨，自屬於
    法有違，訴願決定予以不受理，要無不合，惟原告就該部分
    於94年10月4日起訴時已不復爭執，故無審酌論究之必要，
    先予敘明。
  (二)被告92年10月17日函部分：
    第以原告92年10月3日申請書內容略以「主旨：申請報繳甲
    ○○低收入戶卡、請註銷作廢。說明：貴公所於民國92年6
    月27日核發甲○○13090－4號低收入戶卡備註：『不予生活
    扶助』、該卡等於畫充飢、如何解決貧困問題？流之無用、
    申請報繳原發戶卡、請驗收作廢、註銷甲○○列冊掛名之低
    收入戶，較為務實。」等語，是被告以尊重原告意願為由，
    而以92年10月17日函准予自92年10月3日起註銷原告之低收
    入戶申請資格，自非無據；且自原告92年10月3日申請書觀
    之，其既書明「．．．．申請報繳原發戶卡、請驗收作廢、
    註銷甲○○列冊掛名之低收入戶，較為務實。」等字樣，則
    被告以92年10月17日函准予自92年10月3日起註銷原告之低
    收入戶申請資格，亦未違背其申請書本意，殊難謂於法有何
    違誤之處。至原告另案即本院93年度訴字第1088號低收入戶
    生活扶助事件，乃原告就請求生活扶助部分提起行政訴訟，
    其是否應予生活扶助係以申請當時是否合乎要件為準，自不
    因其嗣後繳回低收入戶卡而異，併此述明。從而本件被告92
    年10月17日函所為處分，並無違誤，訴願決定予以維持，亦
    無不合，原告徒執前詞，訴請撤銷，為無理由，應予駁回。
    另兩造其餘之主張及陳述等，因與本件判決結果不生影響，
    爰不予一一指駁論述，附此敘明。
據上論結，本件原告之訴為無理由，依行政訴訟法第98條第3項
前段，判決如主文。
中    華    民    國    95    年     4    月   20     日
                    第四庭審判長  法    官  鄭忠仁
                                  法    官  畢乃俊
                                  法    官  林育如
上為正本係照原本作成。
如不服本判決，應於送達後20日內，向本院提出上訴狀並表明上
訴理由，如於本判決宣示後送達前提起上訴者，應於判決送達後
20日內補提上訴理由書（須按他造人數附繕本）。
中    華    民    國    95    年     4    月   20     日
                                  書 記 官  林惠堉


司法院資訊處製作；財團法人民間司法改革基金會備份。
